ACORDAO-COMPLETO-2516271

ACÓRDÃO 18784/2021 ATA 40/2021 - SEGUNDA CÂMARA

VISTOS, relatados e discutidos estes autos de representação, com pedido de cautelar suspensiva, formulada pela Studio G Construtora Ltda. sobre os indícios de irregularidade na Concorrência n.º 1/2020 conduzida pela Comissão Regional de Obras da 1ª Região Militar (CRO-1) para a contratação dos "Serviços de Reforma do 3° Pavimento do Centro Cirúrgico do Hospital Militar de Resende HMR - Rod. Presidente Dutra, Km 306, Agulhas Negras Resende, RJ" sob o valor estimado de R$ 5.762.841,97, tendo a vigência do ajuste sido fixada em 840 dias contados da assinatura do contrato, ou seja, até 19/9/2023;
ACORDAM os Ministros do Tribunal de Contas da União, reunidos em Sessão da 2ª Câmara, ante as razões expostas pelo Relator, em:
9.1. conhecer da presente representação, por atender aos requisitos de admissibilidade previstos nos arts. 235 e 237, VII, do RITCU, para, no mérito, assinalar a sua procedência, anotando como prejudicado, então, o subjacente pedido de cautelar suspensiva;
9.2. promover o envio de ciência preventiva e corretiva, nos termos do art. 9º, I, da Resolução TCU n.º 315, de 2020, para que a Comissão Regional de Obras da 1ª Região Militar (CRO/1) exija o respeito ao ajuste resultante da Concorrência n.º 1/2020 pela manutenção de todos os descontos concedidos para a original contratação nos eventuais aditamentos contratuais, até porque a aludida manutenção de todos esses descontos figuraria como medida necessária à estrita observância da proposta mais vantajosa para a administração;
9.3. enviar a cópia deste Acórdão, com o Relatório e a Proposta de Deliberação, à ora representante, para ciência, e à Comissão Regional de Obras da 1ª Região Militar, para ciência e efetivo cumprimento ao item 9.2 deste Acórdão; e
9.4. promover o arquivamento do presente processo.

Representação, com pedido de cautelar suspensiva, formulada pela Studio G Construtora Ltda. sobre os indícios de irregularidade na Concorrência n.º 1/2020 conduzida pela Comissão Regional de Obras da 1ª Região Militar (CRO/1) para a contratação de empresa responsável por Serviços de Reforma do 3° Pavimento do Centro Cirúrgico do Hospital Militar de Resende HMR - Rod. Presidente Dutra, Km 306, Agulhas Negras Resende, RJ sob o valor único estimado de R$ 5.762.841,97, tendo a vigência do ajuste sido estipulada em 840 dias contados a partir da assinatura do contrato, ou seja, até 19/9/2023

Segunda Câmara

Comissão Regional de Obras da 1ª Região Militar do Comando do Exército (CNPJ 09.646.443/0001-29).

3. Representante: Studio G Construtora Ltda. (CNPJ 30.149.702/0001-00).

13.1. Ministros presentes: Bruno Dantas (Presidente), Augusto Nardes e Raimundo Carreiro.
13.2. Ministro-Substituto convocado: Marcos Bemquerer Costa.
13.3. Ministro-Substituto presente: André Luís de Carvalho (Relator).

ANDRÉ DE CARVALHO

Trata-se de representação, com pedido de cautelar suspensiva, formulada pela Studio G Construtora Ltda. sobre os indícios de irregularidade na Concorrência n.º 1/2020 conduzida pela Comissão Regional de Obras da 1ª Região Militar (CRO-1) para a contratação dos "Serviços de Reforma do 3° Pavimento do Centro Cirúrgico do Hospital Militar de Resende HMR - Rod. Presidente Dutra, Km 306, Agulhas Negras Resende, RJ" sob o valor estimado de R$ 5.762.841,97, tendo a vigência do ajuste sido fixada em 840 dias contados da assinatura do contrato, ou seja, até 19/9/2023.
2.	Após a análise final do feito, o Auditor Federal Marcus Vinicius de Castro Reis lançou o seu parecer conclusivo à Peça 11, com a anuência dos dirigentes da SeinfraUrbana (Peças 12 e 13) , nos seguintes termos: 
" (...) HISTÓRICO
3. A representante afirma que a Comissão de Licitação da CRO/1 desclassificou a empresa Studio G pelo descumprimento dos itens 10.12.1; 10.12.2; 10.12.3; 10.12.4.1; 10.15 e 10.18 do edital. Relata que o preço apresentado pela empresa para o item 27.2.6.10 foi R$ 2.169,57, enquanto o preço orçado pela Administração foi de R$ 2.289,86. Considera que essa diferença se deu em razão da opção tributária da empresa e não poderia ser desclassificada em razão disso. 
4. Afirma que o valor unitário do orçamento sem BDI foi R$ 1.794,00 e com BDI foi de R$ 2.289,86 e que a planilha apresentada pela Studio G possui o mesmo preço sem BDI e com BDI, R$ 2.169,57. Logo, o valor apresentado pela Studio G é inferior ao apresentado pela CRO/1, sendo ilegal a decisão que desclassificou a empresa por suposto não atendimento dos itens 10.12.1; 10.12.2; 10.12.4.1 e 10.15 para o item 27.2.6.10.
6. Considera que existe margem de liberdade para a empresa definir o BDI e não cabe a Administração indicar um percentual obrigatório a ser observado pelos licitantes, haja vista que o lucro e a Administração Central são prerrogativas da empresa. Além disso, a Comissão de Licitação não pode impor a aplicação do mesmo regime tributário a todos os licitantes.
7. Outro ponto questionado pela licitante e que pelo qual também foi desclassificada - ausência de demonstração do valor do item 'Mestre de Obra'. Ressalta que tal informação pode ser extraída do contrato social, ou por meio de diligência junto a empresa.
8. Afirma que o Mestre de Obras indicado faz parte do Contrato Social da empresa, o sócio Luiz Nunes, o qual percebe pró-labore, logo, viabilizando uma remuneração diferenciada, o que facilmente se verifica da leitura do contrato social e que poderia ter sido esclarecido, caso a empresa tivesse sido consultada através de diligência. Portanto, não poderia ser desclassificada por violação aos itens 10.12.1; 10.12.2; 10.12.3; 10.12.4; 10.12.4.1; 10.15 e 10.18.
9. Considera, assim, que a decisão de desclassificação da empresa é de rigor excessivo, violando a isonomia, competitividade e economicidade, prejudicando a possibilidade de alcançar a dupla finalidade da licitação: dar igualdade de participação e contratar com a melhor proposta.
10. Em razão disso, pugna para que seja determinada a suspensão do processo licitatório e que, no mérito, requer seja reformada a decisão que desclassificou a Studio G Construtora Ltda., eis que gera claro prejuízo para a Administração, além de violar os princípios da legalidade, competitividade, isonomia e economicidade.
EXAME DE ADMISSIBILIDADE
11. Inicialmente, deve-se registrar que a representação preenche os requisitos de admissibilidade constantes no art. 235 do Regimento Interno do Tribunal de Contas da União - RI/TCU, haja vista a matéria ser de competência do TCU, referir-se a responsável sujeito a sua jurisdição, estar redigida em linguagem clara e objetiva, conter nome legível, qualificação e endereço do representante, bem como encontrar-se acompanhada do indício concernente à irregularidade ou ilegalidade.
12. Além disso, a empresa Studio G Construtora Ltda. (CNPJ 30.149.702/0001-00) possui legitimidade para representar ao Tribunal de Contas da União, consoante disposto no inciso VII do art. 237 do RI/TCU c/c o art. 113, § 1º, da Lei 8.666/1993.
13. Dessa forma, a representação poderá ser apurada, para fins de comprovar a sua procedência, nos termos do art. 234, § 2º, segunda parte, do Regimento Interno do TCU, aplicável às representações de acordo com o parágrafo único do art. 237 do mesmo RI/TCU.
EXAME TÉCNICO
14. Segundo a ResoluçãoTCU 259/2014, art. 106, estando presentes os requisitos de admissibilidade, deverá ser efetuado exame sumário acerca 'do risco para a unidade jurisdicionada, da materialidade e relevância dos fatos noticiados na denúncia ou representação'.
15. Assim, nos termos do art. 106, § 4º, inciso I, da Resolução-TCU 259/2014, somente deverá ser dado prosseguimento ao processo no âmbito do TCU caso os fatos denunciados sejam considerados de alto risco, materialidade ou relevância.
16. Quanto à materialidade não é possível considerar como alta, haja vista que a representação, na prática, trata da diferença entre as propostas da empresa desclassificada (R$ 5.667.093,43) , supostamente de forma indevida e a empresa vencedora (R$ 5.762.841,97) . Diferença, portanto, de R$ 95.748,54, equivalente a apenas 1,66% do valor contratado, assim como valor abaixo do mínimo necessário para instauração de processo de tomada de contas especial.
17. Quanto à relevância dos fatos, observa-se que se trata de reforma de um pavimento Reforma de Centro Cirúrgico do Hospital Militar, onde já há contrato firmado com a vencedora do certame para realização das obras (peça 10) . Não há informações sobre a urgência da intervenção, ou se os serviços médicos prestados no local foram deslocados para outro setor. Assim, não há como avaliar a questão.
18. Com relação ao risco, apesar de a diferença entre o proposto pela representante e a vencedora do certame ser a favor do erário, observa-se que está abaixo de R$ 100.000,00, o mínimo exigido para instauração de possível tomada de contas especial. Além disso, o certame contestado já produziu efeitos definitivos, haja vista que, conforme pode ser observado pela cópia do Diário Oficial de União, de 4/6/2021, a vencedora do certame, Eng. Prat. Engenharia e Serviços Ltda. foi contratada, com data de assinatura firmada em 1/6/2021. 
19. É dizer, o art. 106, § 2º, II da Resolução 259/2020 indica que serão consideradas de baixo risco as situações que noticiem irregularidade já consumada, sem a possibilidade de reversão e, caso haja indícios de dano ao erário, o valor seja inferior ao limite mínimo para instauração de tomada de contas especial, a que se refere o inciso I do art. 6º c/c o inciso II do art. 17, da Instrução Normativa-TCU nº 71, de 28 de novembro de 2012. 
20. No presente caso, além do valor estar abaixo do valor mínimo necessário à instauração de processo de tomada de contas especial, a possibilidade de reverter a situação relatada resta prejudicada, haja vista que o certame já se encontra homologado e a empresa vencedora firmou o contrato a mais de 45 dias. Tentar reverter essa situação possivelmente traria mais prejuízos do que o valor que se pretende economizar, caracterizando o chamado dano reverso.
21. Ademais, a representante sequer encaminhou a documentação que dá suporte às suas alegações, tais como a planilha contendo a proposta e os pareceres que justificaram a desclassificação da empresa, de modo que não é possível aferir, de pronto, se houve irregularidades na condução do certame. Em razão disso, deixa-se de propor qualquer medida à Unidade Jurisdicionada, tal como ciência por eventual descumprimento de norma.
22. Ante o exposto, avalia-se que o presente caso não se reveste dos requisitos de risco, materialidade e relevância que justifiquem a atuação direta desta Casa.
CONCLUSÃO
23. Tratam os autos de representação de licitante a respeito de possíveis irregularidades na Concorrência 001/2020, para a contratação de empresa Serviços de Reforma do 3° Pavimento do Centro Cirúrgico do Hospital Militar de Resende HMR.
24. A representante descreveu como possível irregularidade questões atinentes à sua desclassificação, porém não encaminhou a documentação para que se possa avaliar a regularidade das ações da Comissão de Licitação. 
25. Assim, em exame sumário, nos termos do art. 106 da Resolução-TCU 259/2014, não se verificaram presentes os requisitos de risco, materialidade e relevância que ensejariam uma atuação adicional do Tribunal.
26. Desse modo, será proposto o arquivamento do presente processo sem julgamento de mérito, dando-se ciência ao representante.
PROPOSTA DE ENCAMINHAMENTO
27. Ante o exposto, submetem-se os autos à consideração superior, propondo:
a) conhecer a presente representação, por atender os requisitos de admissibilidade exigidos no caput do art. 235 c/c parágrafo único do art. 237 e inciso IV do art. 237 do Regimento Interno do TCU, e no art. 106, § 1º, da Resolução-TCU 259/2014, para, em exame sumário, considerar não atendidos os requisitos de risco, relevância e materialidade que ensejam a atuação direta do TCU;
b) indeferir o requerimento de medida cautelar formulado pela empresa Studio G Construtora Ltda., tendo em vista a inexistência de pressuposto necessário para adoção da referida medida;
c) comunicar ao denunciante que o conteúdo da deliberação que vier a ser proferida poderá ser consultado no endereço www.tcu.gov.br/acordaos;
d) arquivar os presentes autos, sem análise de mérito, com fundamento no art. 106, § 4°, inciso II, da Resolução 259/2014, e art. 169, inciso III, do Regimento Interno do TCU."
É o Relatório.

não há.

Não atuou.

REPRESENTAÇÃO. COMISSÃO REGIONAL DE OBRAS DA 1ª REGIÃO MILITAR. CONCORRÊNCIA N.º 1/2020. PEDIDO DE CAUTELAR SUSPENSIVA. INDÍCIOS DE IRREGULARIDADE EM PROCESSO LICITATÓRIO. conheciMENTO. procedência. PREJUÍZO AO PEDIDO DE CAUTELAR SUSPENSIVA. CIÊNCIA PREVENTIVA E CORRETIVA. COMUNICAÇÃO.

REPRESENTAÇÃO (REPR)

Unidade Técnica: Secretaria de Fiscalização de Infraestrutura Urbana (SeinfraUrbana).

Trata-se de representação, com pedido de cautelar suspensiva, formulada pela Studio G Construtora Ltda. sobre os indícios de irregularidade na Concorrência n.º 1/2020 conduzida pela Comissão Regional de Obras da 1ª Região Militar (CRO-1) para a contratação dos "Serviços de Reforma do 3° Pavimento do Centro Cirúrgico do Hospital Militar de Resende HMR - Rod. Presidente Dutra, Km 306, Agulhas Negras Resende, RJ" sob o valor estimado de R$ 5.762.841,97, tendo a vigência do ajuste sido fixada em 840 dias contados da assinatura do contrato, ou seja, até 19/9/2023.
2.	O TCU deve conhecer, preliminarmente, da presente representação, já que preenchidos os requisitos legais e regimentais de admissibilidade, devendo no mérito, contudo, assinalar a sua procedência.
3. 	Em linhas gerais, a ora representante teria apresentado as seguintes alegações: (i) a sua proposta total em R$ 5.667.093,43 teria sido menor do que a proposta da vencedora do certame; (ii) a comissão de licitação da CRO-1 teria imposto a aplicação do mesmo regime tributário a todos os licitantes; (iii) a comissão de licitação da CRO-1 não teria respeitado a margem de liberdade da empresa para definir o seu próprio BDI; e (iv) não teria sido realizada a diligência junto à empresa para a obtenção das adicionais informações sobre o item "Mestre de Obras", tendo esse outro quesito contribuído para a sua indevida desclassificação.
4.	De todo modo, após a análise final do feito, a unidade técnica propôs o conhecimento da presente representação para, no mérito, anotar o não atendimento dos requisitos de risco, relevância e materialidade, inviabilizando a direta atuação do TCU, além de indeferir o pedido de cautelar suspensiva em face da inexistência dos seus pressupostos processuais.
5. 	A SeinfraUrbana teria anotado, para tanto, a eventual identificação das seguintes circunstâncias: (a) baixa materialidade da falha ante a diferença de apenas 1,66% entre as propostas da empresa vencedora em R$ 5.762.841,97 e a proposta da empresa desclassificada, como ora representante, em R$ 5.667.093,43, além de, nesse ponto, a aludida diferença ser inferior ao mínimo exigido para a eventual autuação da subsequente tomada de contas especial, estando o contrato público já firmado e vigente; (b) impossibilidade de avaliar a relevância da falha, ante a falta de informações sobre a urgência da intervenção ou sobre o eventual deslocamento dos serviços médicos para outro local.
6. 	O TCU pode incorporar o parecer da unidade técnica a estas razões de decidir, sem prejuízo, todavia, de enviar a necessária ciência preventiva e corretiva para a administração pública exigir o respeito ao ajuste pela manutenção de todos os descontos concedidos para a original contratação nos eventuais aditamentos contratuais.
7. 	Eis que, na aludida concorrência, poderia ter subsistido as eventuais falhas pela imposição do mesmo regime tributário a todos os licitantes, além da ausência da liberdade aos concorrentes para o estabelecimento do seu próprio BDI e da desclassificação da aludida proposta sem a realização, contudo, da devida diligência para a correção da proposta.
8. 	Por conseguinte, diante da suscitada inconsistência no aludido certame, o TCU deve promover o envio da correspondente ciência preventiva e corretiva sobre essas falhas, até porque a aludida manutenção de todos os descontos concedidos para a original contratação nos eventuais aditamentos contratuais figuraria como medida necessária à observância da proposta mais vantajosa para a administração.
9. 	Diante, portanto, dos elementos de convicção até aqui obtidos neste processo, o TCU deve conhecer da presente representação para, no mérito, assinalar a sua procedência, sem prejuízo de anotar como prejudicado o pedido de cautelar suspensiva, promovendo o envio da anunciada ciência preventiva e corretiva.
Ante o exposto, pugno pela prolação do Acórdão ora submetido a este Colegiado.
TCU, Sala das Sessões, em 23 de novembro de 2021.
Ministro-Substituto ANDRÉ LUÍS DE CARVALHO
Relator